【裁判字號】    94,重上,122
【裁判日期】    950502
【裁判案由】    損害賠償
【裁判全文】
臺灣高等法院臺中分院民事判決         94年度重上字第122號
上  訴  人
（即原審原告）  丁○○
                甲○○
上二人共同
訴訟代理人      阮春龍  律師
上  訴  人
（即原審被告）  巨業交通股份有限公司
法定代理人      丙○○
訴訟代理人      林益輝  律師
上  訴  人
（即原審被告）  乙○○
上列當事人間請求損害賠償事件，上訴人對於民國94年09月21日
臺灣臺中地方法院94年度重訴字第69號第一審判決各自提起上訴
，本院於95年04月18日言詞辯論終結，茲判決如下：
    主    文
原判決所命上訴人巨業交通股份有限公司、乙○○連帶給付丁○
○、甲○○依次超過貳佰伍拾捌萬捌仟柒佰零伍元、貳佰貳拾玖
萬壹仟伍佰陸拾伍元本息部分，及各該部分假執行之宣告暨訴訟
費用之裁判均廢棄。
上開廢棄部分，上訴人丁○○、甲○○在原審之訴及假執行之聲
請駁回。
上訴人巨業交通股份有限公司、乙○○其餘上訴駁回。
上訴人丁○○、甲○○之上訴駁回。
第一、二審訴訟費用由上訴人巨業交通股份有限公司、乙○○連
帶負擔二分之一，餘由上訴人丁○○、甲○○負擔。
    事    實
一、上訴人丁○○、甲○○聲明求為判決：原審判決不利於上
    訴人之第二項判決廢棄。上開廢棄部分，被上訴人應再連
    帶給付上訴人丁○○新台幣（下同）161萬3945 元、甲○○
    173萬2262 元，及被上訴人巨業交通股份有限公司自民國（
    下同）93年06月08日、乙○○自93年06月19日起，均至清償
    日止按年息百分之五計算之利息。第一、二審訴訟費用由
    被上訴人連帶負擔。被上訴人之上訴駁回。其陳述除與原
    判決記載相同者予以引用之外，另補稱：
  (一)被上訴人乙○○之違規駕駛行為，乃肇事車禍之原因。依道
    路交通規則第93條第二款規定：在設有快慢車道分隔線之慢
    車道上時速不得超過40公里。今肇事地點為中港路之慢車道
    ，乙○○之車速為70公里。如果乙○○以時速40公里行進有
    任何狀況可隨時剎停應不會發生車禍。又依道路交通規則第
    101條第1款行經彎道交岔路口不可超車，今肇事地點，由雙
    方行進方向觀察為一右彎之大彎道及有號誌之交岔路口此為
    不爭執之事實，如果乙○○不超車，則乙○○之車輛會跟在
    張女機車後前進，絕對不可能發生輾壓張女之慘事。且依道
    路交通規則93條第三款行經彎道、坡路均應減速慢行，作隨
    時停車之準備。今乙○○行經肇事地點係一彎道又是下坡路
    段，但余某並未減速慢行。再依道路交通規則第101條第3款
    及第5 款規定，欲超越同一車道之前車，不得連續密集按鳴
    喇叭或變換車燈迫使前車允讓，於前車減速靠邊或以手勢表
    示允讓後始可超越。另第94條第2項及第3項分別規定：「後
    車駕駛人應隨時注意前車之行動」、「汽車行駛時駕駛人應
    注意車前狀況及兩車併行之間隔，並隨時採取必要之安全措
    施」。亦即超車時不得以不當方式迫使前車讓道，且應等前
    車完成讓道作後才可超車。乙○○自12分49秒起至12分57秒
    止，其車頭一直迫近張女機車後輪，自12分43秒起至12分49
    秒止連續六次按鳴喇叭逼迫張女讓道，乙○○以二車近貼追
    逐張女二、三百公尺，在這段距離內未減速，兼以連續按鳴
    喇叭逼迫張女讓道，致使張女心慌駛入道路邊緣外才會機車
    滑倒，若非乙○○不當逼迫，張女本一直在車道上行駛，何
    必駛出道路？又由影片中顯示乙○○未等待張女做完讓道動
    作並表示允讓即強行超車，其急於超車未注意前車駛出道路
    之情況且未隨時採取必要措施，致張女機車倒地遭輾，乃本
    件肇事之原因。
  (二)台灣省台中縣區車輛行車事故鑑定委員會中縣鑑字第930103
    號鑑定意見，即認定被害人張絮涵駕駛輕機車原在慢車道內
    正常行駛會向右偏入慢車道的邊線外緣不平路面行駛而摔倒
    ，是因後方營大客車超速駛近輕機車且按鳴喇叭促使輕機車
    避讓以使營大客車快速超車所造成。台灣省車輛行車事故覆
    議鑑定委員會府覆議字第9310908 號覆議結果，同作乙○○
    為肇事原因之鑑定。本院94年交上訴字第283 號刑事判決亦
    認乙○○應負肇事責任。至國立交通大學行車事故鑑定意見
    ，斷章取義，未依道路交通安全規則規範用路人之路權，故
    其鑑定意見應不足採。
  (三)原審判決上訴人丁○○可請求之扶養費為409,953 元，甲○
    ○可請求之扶養費為453,482 元，係依91年扶養親屬免稅額
    以每年74,000元為計算基礎。惟該免稅額之設定係為避免侵
    蝕國家稅基為前提下所設，依一般社會客觀經驗法則以觀，
    實遠低於生活費，與現實生活所需不符。故扶養費應以年度
    平均每人民間消費支出275,086 元為計算基礎方為合理。依
    此計算則上訴人所應受扶養之金額為丁○○1,523,898 元，
    扣除原審已判409,953元，被上訴人應再給付1,113,945元。
    甲○○為1,685,744元，扣除原審已判453,482元，被上訴人
    應再給付1,232,262 元。縱退步而言，若參考行政院主計處
    92年度家庭收支調查報告，平均每戶家庭收支概況按地區分
    表之高雄市部分，平均每戶人數3.4 人，平均每戶家庭消費
    支出為660,365元，則可求得每人每年之扶養費為195,019元
    ，以此為計算扶養費標準，則上訴人所應受扶養之金額為丁
    ○○1,080,349元，扣除原審已判409,953元，被上訴人應再
    給付670,396元。甲○○為1,195,089元，扣除原審已判453,
    482元，被上訴人應再給付741,607元。
  (四)原審判決被上訴人應賠償上訴人精神慰藉金各250 萬元，惟
    上訴人二人含辛茹苦養育張絮涵至就讀大學，在毫無預警下
    慘遭橫禍，天人永隔，上訴人二人所受精神上痛苦莫此為甚
    ，故原審判決顯然偏低，應以每人300 萬元為適當。而被上
    訴人之上訴，則為無理由。
二、上訴人巨業交通股份有限公司、乙○○聲明求為判決：原
    判決不利於上訴人部份廢棄。上開廢棄部份，被上訴人丁
    ○○、甲○○在第一審之訴及假執行之聲請均駁回。第一
    、二審訴訟費用均由被上訴人等負擔。丁○○、甲○○之
    上訴駁回。其陳述除與原判決及前審判決記載相同者予以引
    用之外，另補稱：
  (一)查乙○○駕駛之大客車因裝有監視器，故本件車禍發生之過
    程，自監視器上顯示劃面，應可略見事件發生端倪，自該錄
    影帶檢察官於93年01月27日下午03時50分勘驗之記錄所示：
    上訴人乙○○以右手按鳴喇叭係於當日「10時12分52秒」
    。於「10時12分57秒」時死者沿加油站前舖設之水泥路面
    （呈白色）與柏油路交界處行駛並無車身不穩情形。於「
    10時12分58秒」死者經過水泥地面後，前行至加油站出口（
    約在邊線終止點前方一個機車車身）時，後輪突然左偏打滑
    ，仍繼續前進，車輛左右搖擺，有失控狀態，至藍色廢棄檳
    榔攤前方時，連人帶車向左傾倒，死者順勢滾向公車，頭朝
    公車底部（見檢察官勘驗附件一）。由上顯示乙○○按鳴
    喇叭為「10時12分52秒」，至「10時12分57秒」仍「無車身
    不穩情形」，其後始發生「車輛左右搖擺，有失控狀態」、
    「連人帶車向左傾倒」，顯然乙○○之按喇叭絕非發生死者
    倒地原因，而死者於「57秒」騎行至加油站舖設之水泥路面
    （呈白色部份）隨即在「58秒」發生「後輪突然左偏打滑」
    致車輛左右搖擺，失控倒地，此可稽死者之機車應係行駛於
    水泥路面時壓到不平凹處或石頭等其他凸出物所肇致。
  (二)本件車禍經刑事庭（本院93年交上訴字第283 號業務過失致
    死案件）囑請國立交通大學鑑定，該大學提供之行車事故鑑
    定意見書「四」中說明「按道路交通安全規則第101條第1項
    第5款規定，超車時應於前車左側保持0.5公尺以上之間隔。
    詳細類比大客車於10時12分46秒超越張機車後方機車之過程
    ，大客車超越張機車之過程應無安全顧慮」；另於「五」中
    說明「大型車輛高速前進時，車輛前端與整面之側邊（如大
    客車）會帶來正壓力氣流往外推擠，車輛最末端與車後始會
    產生負壓力渦流。兩車同向並行前進，則相對速度應不足以
    造成氣流形成之負壓力，吸引機車與騎士至失控跌倒。仔細
    觀察10時12分57秒至10時12分58秒機車行向，推斷機車應係
    蹍壓不平整路面致驟然失控而摔倒（見該國立交通大學之鑑
    定意見書）。是本件車禍之發生被害者張絮涵應係機車蹍壓
    不平整路面所肇摔倒，此與乙○○之超速違規情形應無因果
    關係。
  (三)本院審理期間經上訴人再聲請台灣省台中縣區車輛行車事故
    鑑定委員會，就本件車禍前鑑定時未參酌車禍發生過程之監
    視光碟片另為補充鑑定，業經該會於95年3月8日以中縣鑑字
    第0955500775號函復載明「肇事地段右側邊線外緣若路面平
    坦良好，或許張女機車不致摔倒，路面不平與本件車禍之發
    生或有因果關係」，已足稽張女倒地處，因中國石油公司加
    油站舖設水泥，致路面凹凸不平坦，致張女當日10時12分57
    秒至58秒間不慎壓到不平路面致倒地為發生車禍之主因。乙
    ○○當日駕駛大客車與張女之機車既已有保持半公尺以上間
    隔，係在將超越張女時，因張女機車壓到不平坦路面導致機
    車摔倒。故乙○○縱有先前之按鳴喇叭（10時12分52秒前）
    或超速行駛行為，均與張女之壓到不平路面倒地並無直接因
    果關係，乙○○之行為應非肇致張女死亡之主因，中國石油
    公司所附設加油站之舖設不平水泥路面亦應負過失責任。
  (四)另原審判決對被上訴人請求精神慰藉金以應各給付被上訴人
    250 萬元，顯然過高，不符比例原則。又被上訴人對扶養費
    請求依92年度平均每人民間消費支出275,086 元計算，或以
    高雄市每戶家庭消費支出，每人195,019 元計算，均乏依據
    。原審依據91年度扶養親屬免稅額每年74,000元為計算基準
    應無違誤。故被上訴人之上訴顯無理由。
    理    由
一、本件上訴人丁○○、甲○○依侵權行為之法律關係，請求對
    造上訴人即肇事司機乙○○及其僱主巨業公司連帶賠償其損
    害，故巨業公司係連帶債務人，其上訴提出非基於個人關係
    之抗辯而有理由，其效力依民事訴訟法第56條第1項第1款規
    定，及於同造未上訴之共同訴訟人乙○○，爰併列乙○○為
    上訴人。
二、上訴人丁○○、甲○○主張：乙○○受僱於巨業公司擔任大
    客車司機，負責駕駛載送乘客，於92年12月25日上10時10分
    許，駕駛大客車行經台中縣龍井鄉○○路286 號坪頂加油站
    前方數公尺慢車道時，明知該慢車道之行車速度為時速40公
    ，且應隨時注意前車之行動，亦應注意汽車行駛時之車前狀
    況及兩車併行之間隔，並隨時採取必要之安全措施，竟疏未
    注意，以時速70公里之速度行駛於上開慢車道，適其女張絮
    涵騎乘車牌號碼ZEQ-738 號輕型機車在前方，乙○○竟於超
    速駕駛中按鳴喇叭驅趕張絮涵意欲超越，且未等張絮涵允讓
    ，即拉近二車之距離，逼使張絮涵偏右避讓，因被迫駛入慢
    車道邊線外緣不平路面，致人車向左傾倒，乙○○復未注意
    前車動向而超車，致張絮涵頭部遭乙○○超車捲入右後輪，
    造成顱腦挫裂傷、胸部挫傷併內出血，導致外傷性休克，不
    治死亡。乙○○業經原審法院93年度交訴字第58號及本院94
    年度交上訴字第283 號刑事判決乙○○業務過失致死罪確定
    在案。因乙○○駕車違反道路交通安全規則第93條第1項第1
    款、第94條第1、3項及第101 條之規定，超速行駛，且案發
    地點為彎道，不得超車，如能遵守交通規則，不於彎道超車
    就不會發生本件車禍，而在超越張絮涵之機車時，由錄影帶
    中已清楚呈現張絮涵未完成準備讓車之動作時，乙○○即強
    行超車將被害人逼迫至馬路邊線外，致被害人心慌操控不穩
    跌倒，此不當駕駛實為本件肇事原因，與被害人張絮涵死亡
    具有因果關係，應負侵權行為損害賠償責任，其僱用人巨業
    公司依民法第188條第1項前段規定，亦應與乙○○負連帶賠
    償責任。乃提起本訴請求連帶賠償丁○○殯葬費558,000 元
    、扶養費2,131,876元、精神慰撫金5,000,000元，共7,689,
    876 元及自起訴狀繕本送達翌日起至清償日止按年息百分之
    五計算之利息；連帶賠償甲○○扶養費2,368,649 元、精神
    慰撫金5,000,000元，共7,368,649元及自起訴狀繕本送達翌
    日起至清償日止按年息百分之五計算之利息。
三、上訴人巨業公司、乙○○則以：乙○○駕駛之大客車與張絮
    涵駕駛之機車始終保持兩車併行之安全間隔，超車當時大客
    車左側車身與左側安全島亦僅有0.7 公尺，可見其已盡到隨
    時注意兩車併行間隔之注意義務。乙○○按鳴喇叭與張絮涵
    駕駛機車摔倒並無因果關係，其欲超車時，依規定先按鳴喇
    叭提醒前方機車靠右行駛，六秒後機車漸靠右行駛，其間張
    絮涵正常行駛均無異狀，但靠右行駛數秒騎至加油站私自鋪
    設之水泥斜坡時，機車因突然騎上鋪設水泥處，致出現車身
    不穩左右晃動，騎過該斜坡又同是未鋪設水泥之台階，機車
    車身一頓往上彈起，瞬間張絮涵摔倒人車均向左前方拋出，
    足證張絮涵機車摔倒並非因乙○○按鳴喇叭受到驚嚇，實與
    加油站任意鋪設高低落差太大之斜坡有直接因果關係。乙○
    ○超車後雖仍負注車前狀況之義務，但大客車既已超越張絮
    涵機車，其後隨時注意車前狀況，而無再注意張絮涵動態之
    必要，且大客車當時須順路右轉，乙○○右側照後鏡無法得
    知轉彎前之加油站附近之道路狀況，當然亦無法發現張絮涵
    倒在路旁，此時倒下之機車對大客車而言已非前車，乙○○
    對張絮涵機車無注意義務可言。由警製道路交通事故現場圖
    發現，機車摔倒後之刮地痕長達19.2公尺，機車摔倒處離張
    絮涵頭部血跡處約為11.2公尺，可見張絮涵機車騎經水泥斜
    坡後摔倒，產生衝力之大，使機車倒下後繼續向前滑行19.2
    公尺才停住，而張絮涵亦快速滑至距離機車號倒下處約11.2
    公尺處之大客車底下，依經驗法則，張絮涵係超速行駛，故
    機車摔倒之衝力才會如此大。本件事故之發生主因係加油站
    違法破壞道路設施任意鋪設人行道與慢車道間之斜坡，造成
    斜坡與正常路面有10餘公分之高低落差，機車又速度太快，
    故騎上斜坡時機車上下彈跳，張絮涵未抓穩車身，而人車摔
    倒，對乙○○而言，均屬不可預見之情形。乙○○雖行車速
    度超過速限，但關於注意前車行動、汽車行駛時之車前狀況
    、兩車併行之間隔、隨時採取必要安全措施等義務已確實履
    行，本件事故，兩方都有過失，乙○○並非肇事主因，故乙
    ○○就本件事故，只應負部分肇事責任及一定比例之賠償責
    任即為已足。台灣省台中縣區行車事故鑑定委員會及台灣省
    車輛行車事覆議鑑定委員會之鑑定認乙○○違反道路交通安
    全規則第94條第2項、第3項及道路交通管理處罰條例第47條
    第3 款規定，為本件事故之肇事原因。惟依刑事卷所附案發
    當時VCD 光碟內容，顯示乙○○駕駛之大客車與被害人所騎
    輕型機車，始終保持相當之安全距離，目擊證人郭水波亦證
    稱二車有一公尺之距離，足見鑑定意見以乙○○未保持安全
    距離為不可採。又乙○○與被害人騎機車摔倒之間，不具相
    當因果關係，依VCD 內容可知，被害人騎機車在慢車中央，
    乙○○按鳴喇叭後，被害人漸漸且平穩地偏向右側道路邊緣
    ，並未有任何異樣，也不是即時摔倒，係行經一段距離後，
    因騎上加油站前所鋪設之凹凸不平水泥地面，才突然向左側
    摔倒，此時乙○○所駕駛之大客車前輪因已超越被害人，故
    其摔入乙○○所駕駛之大客車，乙○○根本無從預見亦來不
    及預防，乙○○自始至終均有保持約一公尺之安全距離，故
    二者間並無因果關係等語，資為抗辯。
四、原審判命乙○○、巨業公司應連帶賠償丁○○殯葬費558,00
    0元、扶養費409,953元、精神慰撫金2,500,000元，共3,467
    ,953 元，賠償甲○○扶養費453,482元、精神慰撫金2,500,
    000元，共2,953,482元，均自起訴狀繕本送達翌日，即乙○
    ○自93年06月19日起，巨業公司自93年06月08日起至清償日
    止，按年息5%計算之利息，而駁回丁○○、甲○○其餘之訴
    。兩造分別對原審所受敗訴判決部分提起上訴，其中上訴人
    丁○○、甲○○減縮請求，再給付丁○○扶養費 1,113,945
    元、精神慰撫金50萬元，共 1,613,945元，再給付甲○○扶
    養費1,232,262元、精神慰撫金50萬元，共1,732,262元，對
    其餘之敗訴判決則未據聲明不服。兩造上訴之前揭主張及抗
    辯，對於乙○○係受僱於巨業公司，擔任駕駛大客車運送乘
    客之司機，於92年12月25日10時12分駕駛9U-667號大客車行
    經台中縣龍井鄉○○路286 號坪頂加油站前方之慢車道，乙
    ○○有超速，以70公里之速度行駛於被害人張絮涵駕駛EZQ-
    728 號輕型機車後方，乙○○欲超車，按鳴啦叭，張絮涵人
    車靠右行駛，乙○○即予超越，二車併行中，張絮涵跨過邊
    線在加油站前鋪設水泥之凹凸不平處人車向左傾倒，頭部遭
    大客車右後輪輾過，造成張絮涵顱腦挫裂傷，胸部挫傷併內
    出血，導致外傷性休克，不治死亡，丁○○因而支出殯葬費
    558,000 元，被害人張絮涵對丁○○、甲○○負有法定扶養
    義務，而丁○○、甲○○另外育有一子等事實，雙方皆未有
    爭執。兩造所爭執者，乃乙○○超車時是否有不當駕駛行為
    ？如有不當駕駛行為與被害人張絮涵之死亡是否具有因果關
    係？是否應負全部肇事責任？扶養費及精神慰撫金如何審酌
    ？爰分析說明如下：
  (一)依兩造所不爭執之刑事庭勘驗筆錄，就乙○○所駕大客車上
    監視器拍攝之錄影帶轉錄之光碟片內容，於案發日10時12分
    37秒時，乙○○車前同時有二部機車出現，10時12分47秒至
    50秒之間，乙○○有按喇叭之動作，10時12分58秒至59秒之
    間機車倒地，顯示按喇叭之動作與機車倒地，間隔達8、9秒
    ，且被害人張絮涵機車僅漸靠右行駛，尚無異狀，足見被害
    人並無因乙○○按鳴喇叭而受驚嚇。又依本院刑事庭囑託交
    通大學鑑定，有關錄影光碟之記錄為：（右上銀幕）10：12
    ：32出現兩造機車、10：12：46大客車超越另一機車、10：
    12：50機車騎士張絮涵回頭看、10：12：53機車靠路邊、10
    ：12：55機車消失在右上銀幕；（右下銀幕）10：12：52張
    機車出現、10：12：56機車壓到路邊線、10：12：57機車壓
    到白線外失控搖晃、10：12：58機車騎士落地、10：12：59
    機車騎士滑倒並跌入大客車後輪（見該交通大學鑑定意見書
    影本所載）。可知乙○○於車前出現二輛機車時，即按鳴喇
    叭欲超車並無減速動作，另部機車向右閃躲後，被害人之機
    車仍騎在大客車前方，行駛於慢車道中央，乙○○未待被害
    人張絮涵允讓，即逼近該機車，於10時12分53秒，被害人機
    車漸靠右行駛，10時12分55秒大客車開始超越時，仍可看到
    機車位於大客車之右前方，10時12分56秒機車始由大客車之
    右前方消失，而自大客車右後角往前拍攝之畫面，則可看見
    10時12分52秒機車行駛在道路邊線上，於56秒始跨越邊線行
    駛，此時大客車與機車併行前進。被害人機車所以跨越邊線
    行駛，係受大客車快速逼近欲超越而出於不得已之舉措，至
    為明灼。是被害人雖未因乙○○按喇叭之動作而受驚嚇，但
    其所以會跨越白線駛出邊線外，致機車在加油站前鋪設水泥
    之凹凸不平處失控搖晃，人車向左傾倒，遭到大客車輾過，
    應與乙○○未待被害人允讓，即逼近其機車強行超越而與之
    併行前進有關。亦即被害人係被迫不得已才駛出邊線，因而
    肇生本件車禍事故。
  (二)按「行車速度，在設有快慢車道分隔線之慢車道上，時速不
    得超過40公里」、「汽車駕駛人駕車時應注意車前狀況，並
    隨時採取必要之安全措施」、「汽車超車時應依：一、行經
    彎道時不得超車。五、前行車減速靠邊或以手勢或亮右方向
    燈表示允讓後，後行車始得超越。超越時應顯示左方向燈並
    於前車左側保持半公尺以上之間隔超過，行至安全距離後，
    再顯示右方向燈駛入原行路線」，道路交通安全規則第93條
    第1項第1款、第94條第3項、第101條第1款、第5款分別定有
    明文。乙○○駕駛大客車上路自應注意上述道路交通安全規
    則之規定，且事發當時應無不能注意之情事，詎其竟疏未注
    意及此，以約時速70公里之速度，超速行駛於設有快慢車道
    分隔島之慢車道上，又未待被害人張絮涵允讓，即逼近其機
    車強行超越，迫使被害人為緊急閃避而駛出邊線，因路面鋪
    設水泥凹凸不平，以致機車失控倒地，遭大客車後輪輾過，
    自有過失。而其過失與被害人張絮涵顱腦挫裂創、胸部挫傷
    併內出血死亡，顯有相當因果關係存在，自應對本件車禍負
    肇事責任。惟被害人張絮涵騎乘機車，亦應注意車前狀況，
    謹慎駕駛，其為閃避大客車超越而駛出邊線時，見前方路面
    鋪設水泥凹凸不平，即應減速慢行，以預防發生危險，被害
    人未注意及此，以致人車失控倒地遭大客車輾過，亦與有過
    失。茲審酌上述乙○○、張絮涵之過失情節，其應負之肇事
    責任比例，以乙○○應負百分之75、張絮涵應負百分25為相
    當。
  (三)查因故意或過失，不法侵害他人之權利者，應負損害賠償責
    任；不法侵害他人致死者，對於支出醫療費及增加生活上需
    要之費用或殯葬費之人，亦應負損害賠償責任，被害人對於
    第三人負有法定扶養義務者，加害人對於該第三人亦應負損
    害賠償責任；又不法侵害他人致死者，被害人之父、母、子
    、女及配偶，雖非財產上之損害，亦得請求賠償相當之金額
    。又受僱人因執行職務，不法侵害他人之權利者，由僱用人
    與行為人連帶負損害賠償責任。民法第184條第1項前段、第
    192條第1項、第2項、第194條、第188條第1項前段分別定有
    明文。乙○○因過失致被害人張絮涵死亡，巨業公司為乙○
    ○之僱用人，即應就乙○○之過失侵權行為負連帶賠責任。
    是以被害人張絮涵之父母丁○○、甲○○依侵權行為之法律
    關係，訴請巨業公司、乙○○連帶賠償其支出殯葬費、基於
    法定扶養義務之扶養費、非財產上損害之精神慰撫金，即屬
    有據，應予准許。
  (四)丁○○主張支出殯葬費用558,000 元，業據提出喪葬費用支
    出收據及感謝狀為證，且巨業公司、乙○○所不爭執，丁○
    ○此部分請求，應予照准。被害人張絮涵係70年6月2日出生
    ，於92年12月25日死亡，丁○○為40年02月04日出生、甲○
    ○為40年05月25日出生，於張絮涵死亡時，丁○○、甲○○
    均為52歲，依照92年臺閩地區簡易生命表所示，丁○○之平
    均餘命尚有25.27年，甲○○之平均餘命尚有29.40年，惟丁
    ○○任職於台灣日立化成工業股份有限公司，於其年滿60歲
    退休前，應可維持其夫妻生活，故應扣除前 8年之扶養費請
    求。丁○○、甲○○主張扶養親屬免稅額以每年74,000元為
    計算基礎，該免稅額之設定係為避免侵蝕國家稅基為前提下
    所設，依一般社會客觀經驗法則，此數額實遠低於生活費，
    與現實生活所需不符，故扶養費應以年度平均每人民間消費
    支出275,086 元為計算基礎方為合理，衡諸當今社會情況，
    自屬可採。以此基礎計算，依霍夫曼計算式計算利息扣除中
    間利息，及丁○○、甲○○除被害人張絮涵外，另有子女一
    人及其夫妻關係，依法互負扶養義務，亦即其法定扶養義務
    應由三人共負，則被害人張絮涵對丁○○、甲○○所負扶養
    義務各為三分之一，按年別5%複式霍夫曼計算法（第一年不
    扣除中間利息）計算，丁○○一次得請求給付之金額為893,
    606元（計算式：25年4,538,843.6元，0.27年33,010.3元，
    共4,571,853.9元，扣前08年1,891,035.2元，再除以三而得
    ）。甲○○一次得請求給付之金額為1,055,420元（計算式
    ：29年5,012,383.8元，0.4年44,912元，共5,057,295.8 元
    ，扣前8年1,891,035.2元，再除以三而得）。又慰撫金之賠
    償須以人格權遭遇侵害，使精神上受有痛苦為必要，其核給
    之標準固與財產上損害之計算不同，然非不可斟酌雙方身分
    資力與加害程度，及其他各種情形核定相當之數額（最高法
    院51年臺上字第223 號判例意旨參照）。故人格權遭遇侵害
    而受有精神上之痛苦，於請求賠償精神慰撫金時，其核給之
    標準需參酌實際加害情形、被害人之身分、地位與加害人之
    經濟情況等關係定之。本件丁○○為臺灣省立岡山高中畢業
    、自76年03月18日起任職於台灣日立化成工業股份有限公司
    ；甲○○為台灣省台南市私之南英高級商工職業學校畢業；
    而乙○○擔任巨業公司大客車司機，巨業公司為經營大眾運
    輸業等兩造情況，應以丁○○、甲○○每人各請求200 萬元
    為適當。
  (五)再損害之發生或擴大，被害人與有過失者，法院得減輕賠償
    金額或免除之，本件被害人對損害之發生與有過失，應負擔
    過失責任百分之25，已如前述，是以丁○○、甲○○對巨業
    公司、乙○○請求損害賠償之金額亦應依此比例酌減。丁○
    ○可請求殯葬費用558,000元、扶養費893,606元、精神慰撫
    金200萬元，合計3,451,606元；甲○○可請求扶養費1,055,
    420元、精神慰撫金200萬元，合計3,055,420 元。各酌減百
    分之25後，丁○○可請求損害賠償之金額為2,588,705 元，
    甲○○可請求損害賠償之金額為2,291,565元。
五、綜上所述，本件上訴人丁○○請求殯葬費558,000 元、扶養
    費1,523,898元、精神慰撫金3,000,000元，共5,081,898 元
    ；甲○○請求扶養費1,685,744元、精神慰撫金3,000,000元
    ，共4,685,744元。丁○○於超過2,588,705元、甲○○於超
    過2,291,565 元部分，為無理由，不應准許。原審判命乙○
    ○、巨業公司應連帶賠償丁○○3,467,953元、甲○○2,953
    ,482 元，均自起訴狀繕本送達翌日，即乙○○自93年6月19
    日起，巨業公司自93年06月08日起至清償日止，按年息5%計
    算之利息，於丁○○超過2,588,705元本息、甲○○超過2,2
    91,565元本息之範圍部分，即有未洽。巨業公司、乙○○上
    訴指摘原審判決不當，就上述超過部分，為有理由，應由本
    院予以廢棄改判如主文第一、二項所示。而巨業公司、乙○
    ○其餘上訴及丁○○、甲○○之上訴，則為無理由，其上訴
    均應予駁回。
六、兩造其餘攻擊防禦方法，經本院斟酌後，認為均不足以影響
    本件判決結果，爰不一一論列，併此敘明。
七、據上論結，本件巨業公司、乙○○之上訴為一部有理由，一
    部無理由，丁○○、甲○○之上訴，為無理由，依民事訴訟
    法第449條第1項、第450條、第79條、第85條第2項，判決如
    主文。
中    華    民    國    95    年    5    月     2     日
                      民事民五庭審判長法  官  陳滿賢
                                      法  官  邱森樟
                                      法  官  古金男
以上正本係照原本作成。
如對本判決上訴，須於收受判決送達後二十日內向本院提出上訴
書狀，其未表明上訴理由者，應於提出上訴後二十日內向本院提
出上訴理由書 (須按他造人數附具繕本)。
上訴時應提出委任律師為訴訟代理人之委任狀。具有民事訴訟法
第四百六十六條之一第一項但書或第二項之情形為訴訟代理人者
，另應附具律師及格證書及釋明委任人與受任人有該條項所定關
係之釋明文書影本。
                                      書記官  詹錫朋
中    華    民    國    95    年    5     月    4     日
                                                      Ｈ


司法院資訊處製作；財團法人民間司法改革基金會備份。
